最　高　行　政　法　院　判　決　　　　　　　　　　九十三年度判字第九七五號
　　上　訴　人　甲○○
　　被 上訴 人　勞工保險局
　　代　表　人　史　哲
右當事人間因勞保事件，上訴人對於中華民國九十二年四月二十四日臺北高等行政法
院九十一年度訴字第九六九號判決，提起上訴，本院判決如左：
　　主  文
上訴駁回。
上訴審訴訟費用由上訴人負擔。
　　理  由
一、上訴人為光華巴士股份有限公司所屬被保險人，因腦血管病變致殘，檢據申請殘
    廢給付。案經被上訴人審查，以其殘廢程度符合勞工保險條例第五十三條附表即
    殘廢給付標準表第七項第三等級，於民國八十九年九月二十八日以八九保給字第
    六○六四○五五號書函，乃按該等級發給八四○日之殘廢給付。上訴人不服，申
    請審議，遭審定駁回，上訴人不服，提起訴願，亦遭駁回，遂提起本件訴訟。
二、上訴人於原審起訴主張略以：上訴人於八十六年六月月八日不幸罹患中風及癲
    ，迄今從無間斷醫治，於八十九年七月二十八由財團法人長庚紀念醫院出具勞工
    保險殘廢診斷書「復病名稱，右腦中風。殘廢詳況，病人左側偏癱、上肢二分、
    下肢肌力四分，步行須拐杖輔助，無工作能力。」該殘廢診斷書，背面有繪圖左
    側上肢及下肢偏癱詳細範圍，並有長庚紀念醫院分別於八十七年二月十七日、八
    十九年二月二十九日、九十一年二月二十一日、九十二年三月七日發給診斷證明
    書為證。依上訴人所附勞工保險殘廢診斷書僅記載病人左側偏癱，並未限縮僅指
    膝關節，該診斷書背面有繪圖左上、下肢均屬偏癱部位，訴願決定理由書加植膝
    關節三字實有不當，況「上肢二分、下肢肌力四分」乃偏癱重要證據，為何訴願
    決定理由不再提及該偏癱之重要證據？上訴人認原處分有瑕疵，且兩造迭有爭議
    ，該部分迄未接獲訪查或複檢，請求被上訴人另行檢討與改進，再依偏癱定義，
    並未將可否行助行器走動為規範，矧勞工保險殘廢給付標準表亦未將可否行助行
    器走動列入身體障害之狀態，惟有將日常生活需人扶助歸列身體障害之狀態。另
    訴願決定稱「未符截癱或偏癱」依所附原證四勞工保險殘廢診斷書已明顯植入病
    人左側偏癱等字，且在該診斷書背面有繪圖說明，上訴人之上肢及下肢機能障害
    已由專科醫師述並繪圖在該診斷書背面，符合勞工保險殘廢給付標準表上肢及
    下肢機能障害以予合併升等，應由被上訴人決定始為允當，足證決定書理由之
    述及推諉之詞。今上訴人因右腦中風及癲致左側偏癱成殘，即左上肢及左下肢
    遺存顯著運動障害，日常生活需人扶助仍為不爭之事實，上訴人中風所引起偏癱
    ，致終身不能從事任何工作，日常生活又須人扶助合乎勞工保險殘廢給付標準表
    第六項規定，且依勞工保險殘廢診斷書所記載醫療期間，住院治療長達近三個月
    ，門診診療四十六次，又記載中風致殘嚴重程度，並參酌上訴人所附斷證明書所
    載，日常生活須人協助，亦符合勞工保險殘廢給付標準表附註一規定之適用，歸
    列第二等級，上訴人除由被上訴人原認定給付標準表第七項第三等級外，自應按
    勞工保險條例第五十五條加計勞工保險殘廢給付標準表附註三合併升等規定，再
    升一等級核定殘廢第二等級，再者，依勞工保險殘廢給付標準表障害項目第八十
    八項，一上肢遺存顯著運動障害，列為殘廢第七等級。又依上揭標準表障害項第
    一四一項一下肢遺存顯著運障害，終身不能從事工作者，核給殘廢給付第三等級
    外。又加諸上（下）肢遺存顯著運動障害，自應各核定殘廢第七等級。賡續依勞
    工保險條例第五十五條第四款合併升級之規定，上訴人應依第一等級給與之。今
    上訴人自行退縮請求核定殘廢給付第二等級，誠為合理。被上訴人未就長庚紀念
    醫院所開具診斷書、診斷證明書所載，綜合評估實情詳加審核，並適用於勞工保
    險殘廢給付標準表所列相同之身體障害狀態，率爾判定上訴人符合第七項第三等
    級核給八四○日殘廢給付，上訴人認應判定第六項第二等級、或附註一、．．．
    之(二)第二等級、或第七項第三等級加計附註三、．．．之(二)合併升等為第二等級
    、或第七項第三等級加計第八十八項及第一四一項合併計算，斟酌晉為第二等級
    核給一、○○○日殘廢給付，上訴人除已領取八四○日之殘廢給付外，差額一六
    ○日應予核算補發。被上訴人若認存有疑慮，得依勞工保險條例第五十六條規定
    ，另行指定醫院或醫師複檢，被上訴人將該複檢結果重新判定，爰請將訴願決定
    及原處分撤銷等語。
三、被上訴人則略以：上訴人所執之爭點，無非以其因右腦中風及癲癇左側偏癱成殘
    ，即左上肢及左下肢遺存顯著運動障害，日常生活需人扶助，應符合殘廢給付標
    準表規定第二等級，又依前開標準表第七項，第八十八項及第一四一項，採用任
    何兩項亦應升級為第二等級，並再檢送財團法人長庚紀念醫院於八十七年二月十
    七日、八十七年七月二十九日、八十九年二月二十五日及九十一年二月二十一日
    出具之乙種診斷證明書為證，惟被上訴人審核時，除以上訴人檢附之診斷書等書
    面資料予以審核外，並徵詢專科醫師意見如前述，上訴人不服原核定，向勞工保
    險監理委員會申請審議，亦據勞工保險監理委員會專業醫師審查意見略以本病人
    中風後上肢肌力二，下肢肌力四，可持助行器走動，未符截癱或偏癱，診斷書未
    特別註明癲癇，被上訴人綜合評估核以第七項第三等級為合理。復查依勞工保險
    條例第五十五條第三款係規定被保險人身體遺存障害，同時適合殘廢給付標準表
    第十四等級至第一等級間任何兩項目以上時，按其最高殘廢等級再升一等級給與
    之。又依勞工保險條例第五十三條之附表即勞工保險殘廢給付標準表，其立法之
    結構原係以「身體障害之狀態」即所遺障害之程度為評價且為殘廢等級區分之基
    準，於精神神經障害，且須將症狀綜合衡量，並審酌永久喪失勞動能力與影響其
    日常生活活動或社會生活活動之狀況及需他人扶助之情形。據此，精神、神經障
    害等級之審定基本原則，須將症狀綜合衡量，對永久喪失勞動能力與影響日常生
    活或社會生活活動之狀況及需他人扶助之情形，綜合審定其等級，不得就個別症
    狀分別請領。本件上訴人因右腦中風致殘（未達截癱或偏癱），惟依前揭殘廢診
    斷書載略，其未特別註明上訴人有癲癇病症，是縱上訴人依其所附長庚紀念醫院
    所開具之乙種診斷證明書載其患有癲癇，惟上訴人之傷病是否已達殘廢程度之判
    斷基準，是以勞工保險殘廢診斷書上之記載為依據，則上訴人僅係因右腦中風致
    殘，依前揭規定自無適用兩項目（右腦中風及癲癇）合併升等之規定。另本件出
    具殘廢診斷書與乙種診斷證明書之專業醫師相同，其出具殘廢診斷書之日期為八
    十九年七月二十八日，而乙種診斷證明書除九十一年二月二十一日以外，日期皆
    在殘廢診斷書之前，有上訴人所附乙種診斷證明書可稽，由此可見，上訴人之癲
    癇並非新病灶，出具殘廢診斷書之專業醫師，當以包括其所遺障害之程度為評價
    ，故上訴人所患癲癇雖未記載於殘廢診斷書，自亦不影響其殘廢等級，實上訴人
    誤解法令所致等語，資為抗辯。
四、原審斟酌全辯論意旨及調查證據之結果，略以：上訴人申請本件給付時，所檢據
    之長庚紀念醫院八十九年七月二十八日出具之殘廢診斷書記載：上訴人於八十六
    年六月八日初診，並於八十六年六月八日至同年九月五日住院治療，同年九月六
    日至七月二十八日門診治療四十六次，殘廢詳況載為「病人左側偏癱、上肢二分
    、下肢肌力四分、步行須拐杖輔助、無工作能力。」等語。被上訴人將診斷書送
    請專業醫師審查，審查意見認為「遺存永久性機能障害，致終身不能從事工作者
    。綜合其殘廢程度如已符合給付規定，則其給付標準符合第七項第三等級。」從
    而，被上訴人據以認定上訴人殘廢程度符合勞工保險給付標準表第七項第三等級
    ，而核定給付，核無不合。被上訴人審核時，除以上訴人檢附之診斷書等書面資
    料予以審核外，並徵詢專科醫師意見，且上訴人不服被上訴人原核定，向勞工保
    險監理委員會申請審議，亦經勞工保險監理委員會專業醫師審查，審查意見認定
    「本病人中風後上肢肌力二，下肢肌力四，可行助行器走動，未符截癱或偏癱，
    診斷書未特別註明癲癇，被上訴人綜合評估核以第七項第三等級為合理。」等語
    ，有該審查意見在卷可憑，佐之上訴人所陳「實用醫學詞典」對於偏癱之描述，
    上訴人之症狀，尚未達偏癱程度，應可認定，依勞工保險條例第五十五條第三款
    係規定被保險人身體遺存障害，同時適合殘廢給付標準表第十四等級至第一等級
    間任何兩項目以上時，按其最高殘廢等級再升一等級給與之，而勞工保險殘廢給
    付標準表之立法結構原係以「身體障害之狀態」即所遺障害之程度為評價且為殘
    廢等級區分之基準，於精神神經障害，且須將症狀綜合衡量，並審酌永久喪失勞
    動能力與影響其日常生活活動或社會生活活動之狀況及需他人扶助之情形，據此
    ，精神、神經障害等級之審定基本原則，須將症狀綜合衡量，對永久喪失勞動能
    力與影響日常生活或社會生活活動之狀況及需他人扶助之情形，綜合審定其等級
    ，不得就上肢、下肢遺存運動障害個別症狀分別請領。本件上訴人申請給付時所
    檢據殘廢診斷書未註明上訴人有癲癇病症及其上下肢已達殘廢程度之記載，是縱
    上訴人補據之長庚紀念醫院於八十七年二月十七日、八十七年七月二十九日、八
    十九年二月二十五日、九十一年二月二十一日及九十二年三月十七日出具之乙種
    診斷證明書分別載有「癲、腦中風」及「右腦中風、癲」等語，但上訴人之
    傷病是否已達殘廢程度之判斷基準，是以勞工保險「殘廢診斷書」上之記載為依
    據，而非乙種診斷證明書，且觀上訴人補具之八十七年七月二十九日、八十九年
    二月二十五日乙種診斷證明書，與出具殘廢診斷書之專業醫師相同，殘廢診斷書
    出具日期為八十九年七月二十八日，足見上訴人之癲癇並非新病灶，出具殘廢診
    斷書之專業醫師，當以包括其所遺障害之程度為評價，故上訴人所患癲癇未記載
    於殘廢診斷書，至九十一年二月二十一日及九十二年三月十七日出具之乙種診斷
    證明書係在上訴人申請之後才作出，要非被上訴人審核時所能審認，要無疑義。
    綜合上述，上訴人申請本件給付時，所檢據之殘廢診斷書，僅有上訴人腦中風成
    殘之記載，並無癲及上、下肢成殘之認定，且雖有偏癱之記載，惟經專業醫師
    兩度審查，認其症狀尚未達偏癱之程度，且觀實用醫學詞典之描述，上訴人症狀
    確未達偏癱程度，至臻明確，被上訴人綜合給付標準表附註一之規定，認定上訴
    人殘廢程度符合第七項第三等級，核定給付，並無不合，審議審定及訴願決定遞
    予維持，亦無不當，因而將審議審定及訴願決定均予維持，駁回上訴人之訴。
五、本院經核原判決於法並無違誤。上訴意旨仍執前詞並主張上訴人確係右腦中風，
    致左側偏癱，依實用醫學辭典對偏癱解釋，長庚紀念醫院分別於八十七年二月十
    七日、八十七年七月二十九日、八十九年二月二十五日、九十一年二月二十一日
    及九十二年三月七日開立之殘廢診斷書，並在該診斷書背面詳盡繪圖描述同側上
    下肢隨意運動不全之部位及程度，原審法院於開庭時上訴人均親自出庭應訊，原
    審法官均可目睹上訴人偏癱之嚴重程度，惟原判決仍遽依勞工保險監理委員會專
    業醫師認未達偏癱程度作為判決依據，無適用勞工保險殘廢給付標準表障害項目
    第六項，誠屬適用法規不當。至於癲癇部分，勞工保險殘廢診斷書僅出具證明一
    次，該診斷書如有瑕疵或必要得佐以其他證明文件加以補正，案內五紙乙種診斷
    證明書共有四位專業醫師出具證明，僅其中一位醫師與出具勞工保險殘廢診斷書
    同，上訴人癲癇並非新病灶，豈可非新病灶就不予審認？況因上訴人不服各等級
    或程序之行政決定，始依法向各管轄機關請求行政救濟，該證物當然大多在申請
    後作出，原審法院僅依被上訴人勞工保險監理委員會專業醫師審查意見，即判定
    上訴人敗訴，除曲解偏癱定義，亦完全否定上訴人所提左側偏癱、癲癇、日常生
    活須人協助等症狀，應由被上訴人依勞工保險條例第五十六條規定，另行指定醫
    院複檢，堪稱合理。另上訴人申請本案殘廢給付時，檢具之殘廢診斷書有右腦中
    風、左側偏癱、上肢二分、下肢肌力四分成殘之認定，該診斷書背面附圖描述左
    側偏癱之確認，且罹患癲癇，日常生活須人協助，又有長更紀念醫院四位專業醫
    師具名開立之診斷證明書所為同一認定，且查實用醫學辭典度偏癱定義描述，上
    訴人症狀與該釋義相吻合，符合上揭標準表第六項第二等級獲由原判定第七項第
    三等級，同時符合該標準表附註三，自應升為第二等級，爰請廢棄原判決，並撤
    銷訴願決定、審議審定及原處分等語。然查「被保險人因普通傷害或罹患普通疾
    病，經治療終止後，如身體遺存障害，適合殘廢給付標準表規定之項目，並經保
    險人自設或特約醫院診斷為永久殘廢者，得按其平均月投保薪資，依同表規定之
    殘廢等級及給付標準，一次請領殘廢補助費。被保險人領取普通傷病給付期滿，
    或其所患普通傷病經治療一年以上尚未痊癒，如身體遺存障害，適合殘廢給付標
    準表規定之項目，並經保險人自設或特約醫院診斷為永不能復原者，得比照前項
    規定辦理。」、「被保險人因職業傷害或罹患職業病，經治療終止後，如身體遺
    存障害，適合殘廢給付標準表規定之項目，並經保險人自設或特約醫院診斷為永
    不能復原者，依同表規定之殘廢等級及給付標準，增給百分之五十，一次請領殘
    廢補償費。被保險人領取職業傷病給付期滿，尚未痊癒，如身體遺存障害，適合
    殘廢給付標準表規定之項目，並經保險人自設或特約醫院診斷為永不能復原者，
    得比照前項規定辦理。」勞工保險條例第五十三條及第五十四條分別定有明文。
    又勞工保險條例第五十三條附表即殘廢給付標準表「神經障害」系列第七障害項
    目規定「中樞神經系統機能遺存顯著障害，終身不能從事工作者。」為第三殘廢
    等級，給付標準八四○日。第六障害項目規定「中樞神經系統機能之病變，引起
    截癱或偏癱，致終身不能從事任何工作，日常生活須人扶助者。」為第二殘廢等
    級，給付標準一○○○日。又依同表「精神、神經障害」系列附註一規定「精神
    、神經障害等級」之審定基本原則：綜合其病灶症狀，對於永久喪失勞動能力與
    影響日常生活或社會生活活動狀態及需他人扶助之情況依左列各項狀況是其等級
    。於審定時，須有精神科、神經科、神經外科等專門醫師診斷證明資料為依據。
    又該附註(二)因高度精神、神經障害，為維持生命必要之日常生活活動之一部須他
    人扶助者：適用第二級。(三)為維持生命必要之日常生活活動尚可自理，但因精神
    、神經障害高度，終身不能從事工作者：適用第三級。(五)中等度經神、神經障害
    ，精神及身體之勞動能力較一般顯明低下者：適用第七級。(七)中樞神經系統之頹
    廢症狀如發生於四肢、感覺器之機能障害，按其發現部位所定等級定之，諸如因
    言語中樞損傷所致之失語症，準用言語機能障害審定之。而本件上訴人因腦血管
    病變，於八十九年八月十日申請普通疾病殘廢給付，並據所送財團法人長庚紀念
    醫院於八十九年七月二十八日出具同日治療終止審定成殘之勞工保險殘廢診斷書
    載略，上訴人因腦中風於八十六年六月八日初診，並於八十六年六月八日至同年
    九月五日住院診療，其殘廢詳況為：病人左側（膝關節）偏癱，上肢二分，下肢
    四分，步行須拐杖輔助，無工作能力。前項殘廢無好轉可能。案經被上訴人送請
    專科醫師審查意見略載：上訴人遺存永久性機能障害，致終身不能從事工作。綜
    合其殘廢程度，其給付標準係符合第七項第三等級。被上訴人乃依前揭規定，核
    定按殘廢給付標準表第七項第三等級發給八四○日之殘廢給付，揆諸前開規定，
    尚無違誤，審議審定、訴願決定及原判決亦予維持，均無不合。況查原判決已就
    本件爭點即被上訴人以勞工保險條例第五十三條附表即殘廢給付標準表第七項第
    三等級，核發上訴人八四○日之殘廢給付，是否適法乙節，明確詳述其得心證之
    理由，有如前述。並與前開勞工保險條例及殘廢給付標準表等法令規定意旨要無
    不合，尚無判決不適用法規或適用不當之違法。至於上訴人其餘訴稱各節，乃上
    訴人以其對法律上見解之歧異，就原審取捨證據、認定事實之職權行使，指摘其
    為不當，均無可採。綜上所述，上訴意旨指摘原判決違誤，求予廢棄，難認有理
    由，應予駁回。
據上論結，本件上訴為無理由，爰依行政訴訟法第二百五十五條第一項、第九十八條
第三項前段，判決如主文。
中　　華　　民　　國　　九十三　　　年　　　七　　　　月　　二十九　　　日
                    最 高 行 政 法 院  第 四 庭
                                審 判 長 法  官　　　徐　樹　海
                                         法  官      鄭  淑  貞
                                         法  官　　　高　啟　燦
                                         法  官　　　吳　錦　龍
                                         法  官　　　林　茂　權
右  正  本  證  明  與  原  本  無  異
　　　　　　　　　　　　　　　　　　　　 法院書記官　王  褔  瀛
中　　華　　民　　國　　九十三　　　年　　　七　　　　月　　二十九　　　日
